---
number-sections: false
format:
  html:
    code-tools: false
---

<font size="4">

------------------------------------------------------------------------

::: {.alert .alert-info}
[Programa del curso en PDF](https://github.com/maRce10/aprendizaje_estadistico_2026/blob/master/additional_files/programa_SP_3068_aprendizaje_de_maquinas.pdf)
:::

::: {.alert .alert-success}
# Antes de empezar el curso {.unnumbered .unlisted}

-   Asegurese de instalar los paquetes necesarios para el curso detallados [aqui](../preparacion_curso.html).
:::

# Día 1

**Introducción a R (Parte I)** <a href="fundamentos_de_r.qmd" class="btn btn-warning btn-xs" role="button">tutorial</a>

-   Introducción al aprendizaje estadístico
-   Instalación de R y RStudio
-   Navegación en el entorno de RStudio
-   Estructuras de datos básicas: vectores, matrices y listas
-   Operaciones básicas y funciones en R

::: {.alert .alert-warning}
## Recursos adicionales

-   Lectura: Badillo et al (2020). [An introduction to machine learning](https://ascpt.onlinelibrary.wiley.com/doi/full/10.1002/cpt.1796)
:::

# Día 2

**Introducción a R (Parte II)** <a href="fundamentos_de_r.qmd" class="btn btn-warning btn-xs" role="button">tutorial</a>

-   Manejo de data frames y matrices
-   Filtrado, ordenamiento y resumen de datos
-   Visualización básica de datos con gráficos base
-   Creación de gráficos personalizados

# Día 3

**Simulación de Datos con Patrones Predefinidos**<a href="como_simular_datos.qmd" class="btn btn-warning btn-xs" role="button">tutorial</a>

-   Introducción a la simulación de datos y su importancia
-   Generación de datos con distribuciones específicas (normal, uniforme, etc.)
-   Creación de datos con correlaciones y estructuras de dependencia
-   Generación de datos categóricos y con ruido controlado

::: {.alert .alert-warning}
## Recursos adicionales

-   Lectura: Roediger et al (2001). [Factors that determine false recall: A multiple regression analysis](https://link.springer.com/content/pdf/10.3758/bf03196177.pdf)
:::

::: {.alert .alert-info}
# Tarea 1

**Fecha de entrega: 10 de septiembre**

*Deben subir a mediación virtual el código con las respuestas en un archivo .R, .Rmd o .qmd*

1.  Genere un conjunto de datos con 100 observaciones y 5 variables, donde una de ellas sea una variable categórica con 3 niveles. Cada variable cuantitativa debe ser generada con una distriución diferente (e.g. normal,log-normal, gamma, etc)

2.  Cree 100 replicas aleatorias del conjunto de datos del punto 1.

*Pista:*

```{r, eval = FALSE}

replicate(n = 3, expr = {
  v1 <- sample(letters, 2)
  v2 <- runif(3)
  l1 <- list(v1, v2)
},
simplify = FALSE)

```
:::

# Día 4

**Regresión lineal simple** <a href="modelos_de_regresion.qmd" class="btn btn-warning btn-xs" role="button">tutorial</a>

-   Conceptos básicos de regresión lineal simple
-   Ajuste de modelos y interpretación de coeficientes
-   Evaluación del modelo: R² y error cuadrático medio (MSE)
-   Diagnóstico de supuestos y multicolinealidad
-   Tamaño de muestra y poder estadístico

# Día 5

**Regresión Múltiple e Interacciones** <a href="modelos_de_regresion.qmd" class="btn btn-warning btn-xs" role="button">tutorial</a>

-   Introducción a la regresión múltiple
-   Modelado con variables categóricas mediante variables ficticias
-   Interacciones entre variables y su interpretación
-   Evaluación y diagnóstico de modelos avanzados

# Día 6

**Regresión Logística** <a href="regresion_logística_y_multinomial.qmd" class="btn btn-warning btn-xs" role="button">tutorial</a>

-   Introducción a la clasificación y problemas de clasificación
-   Regresión logística, uso e interpretación
-   Predicciones a partir de un modelo
-   Regresión multinomial
-   Análisis de función discriminante

::: {.alert .alert-warning}
## Recursos adicionales

-   Lectura: Chen et al (2023). [Identifying the top determinants of psychological resilience among community older adults during COVID-19 in Taiwan: A random forest approach](https://www.sciencedirect.com/science/article/pii/S2666827023000476)
:::

::: {.alert .alert-info}
# Tarea 2

1.  Investigue el efecto del tamaño de muestra en la estimación de parámetros de un modelo de regresión lineal simple. ¿Qué sucede con la precisión de los coeficientes a medida que aumenta el tamaño de muestra?. Genere gŕaficos de tamano de muestra (de 5 a 100 observaciones) vs. la distancia entre coeficientes estimados y simulados y explique sus observaciones.

2.  Investigue el efecto de la multicolinealidad en la estimación de parámetros de un modelo de regresión lineal múltiple. ¿Qué sucede con la precisión de los coeficientes a medida que aumenta la correlación entre variables?. Genere gŕaficos de correlación (de 0 a 0.9) vs. la distancia entre coeficientes estimados y simulados y explique sus observaciones.

3.  Haga el mismo ejercicio para un modelo de regresión logística y evalúe el efecto de la multicolinealidad en la estimación de coeficientes y la precisión del modelo.
:::

# Día 7

**Métodos de Remuestreo y Evaluación de Modelos (Parte I)** <a href="sobreajuste_y_entrenamiento.qmd" class="btn btn-warning btn-xs" role="button">tutorial</a>

-   Validación cruzada y técnicas de remuestreo
-   Uso de validación cruzada para evaluar modelos
-   Medidas de evaluación: matriz de confusión, precisión, recall, índice F1

# Día 8

**Evaluación de Modelos (Parte II)** <a href="sobreajuste_y_entrenamiento.qmd" class="btn btn-warning btn-xs" role="button">tutorial</a>

-   Validación cruzada y división de conjuntos de datos
-   Curvas ROC y AUC: interpretación y uso
-   Análisis de errores y ajuste de modelos
-   Comparación y selección de modelos

# Día 9

**Métodos Basados en Árboles** <a href="modelos_de_arboles.qmd" class="btn btn-warning btn-xs" role="button">tutorial</a>

-   Árboles de decisión: construcción e interpretación
-   Random forest: fundamentos y aplicaciones
-   Evaluación de modelos de árboles y comparación con otros métodos

::: {.alert .alert-warning}
## Recursos adicionales

-   Lectura: Choi et al. (2020). [Introduction to machine learning, neural networks, and deep learning](https://tvst.arvojournals.org/article.aspx?articleid=2762344)
-   Video: [Random Forest Algorithm Clearly Explained](https://www.youtube.com/watch?v=v6VJ2RO66Ag)
:::

# Día 10

**Explorar Espacios Multidimensionales: Reducción de Dimensionalidad** 
<!-- <a href="" class="btn btn-warning btn-xs" role="button">tutorial</a> -->

-   Introducción a la reducción de dimensionalidad y su necesidad
-   Análisis de Componentes Principales (PCA): teoría y aplicación
-   Visualización de datos en espacios reducidos
-   Comparación con otros métodos como t-SNE

::: {.alert .alert-info}
# Tarea 3

Usaremos los datos de Cortez y Silva (2008) sobre el desempeño académico de estudiantes en la clase de matemáticas. Los datos contienen 395 observaciones y 31 variables. La variable respuesta es `G3` (calificación final), y las variables predictoras son las demás variables del conjunto de datos. Pueden econtrar una [descripción detallada de los datos aqui](https://archive.ics.uci.edu/dataset/320/student+performance). El siguiente código carga los datos y remueve las variables `G1` y `G2` (calificaciones parciales) para evitar multicolinealidad:

```{r}

# leer datos
datos_mate <- read.csv("https://raw.githubusercontent.com/maRce10/aprendizaje_estadistico_2026/refs/heads/master/data/student/student-mat.csv", sep = ";")

# remover G1 y G2 (calificaciones parciales)
datos_mate$G1 <- datos_mate$G2 <- NULL

str(datos_mate)

```

1.  Ajuste un modelo de regresión lineal con los datos de `datos_mate` donde la variable respuesta sea `G3`. Utilice su conocimiento del sistema (como estudiante) para escoger las variables predictoras que usted espere tengan un mayor efecto sobre el desempeño académico. Calcule el R^2^ para este modelo.

```{r solucion del ejercicio 1}
#| eval: false
#| echo: false

# ajustar modelo
mod_mate <- lm(G3 ~ school + sex + age + address + famsize + Pstatus, data = datos_mate)


# get summary
summary(mod_mate)

```

2.  Ajuste un modelo de regresión multinomial análogo al del punto anterior (e.g. mismos predictores y misma respuesta).

```{r}
#| eval: false
#| echo: false

mod_mult <- multinom(G3 ~ school + sex + age + address + famsize + Pstatus, data = datos_mate)

```

3.  Calcule la matriz de confusión, la exactitud, el área bajo la curva y pérdida logarítmica para el modelo del punto anterior.

```{r}
#| eval: false
#| echo: false

# predecir probabilidades
pred_prob <- predict(mod_mult, newdata = datos_mate, type = "probs")

# calcular log-loss
log_loss_value <- logLoss(datos_mate$G3, pred_prob)

log_loss_value

# convertir respuesta a factor
datos_mate$G3_f <- as.factor(datos_mate$G3) 

# Convertir las etiquetas reales a una matriz de indicadores (one-hot encoding)
y_obs <- model.matrix(~G3_f-1, data = datos_mate)

# Calcular el log-loss
log_loss_value <- logLoss(y_obs, pred_prob)

log_loss_value

# hacer la matriz de confusion
# predecir categorias 

pred_cat <- predict(mod_mult, newdata = datos_mate)

mat_conf <-
    confusionMatrix(factor(pred_cat), factor(datos_mate$G3))

mat_conf$table

mat_conf$overall["Accuracy"]

mat_conf$overall

# area bajo la curva
roc_multiclass <- multiclass.roc(datos_mate$G3, pred_prob)

roc_multiclass
```

El siguiente código binariza la variable respuesta `G3`. Si la calificación es menor a 9, se considera que el estudiante reprobó (`Reprobado`), de lo contrario, se considera que aprobó (`Aprobado`):

```{r}

datos_mate$G3_bin <- ifelse(datos_mate$G3 < 9, 0, 1) 

```

4.  Utilizando la variable binaria `G3_bin` como respuesta, ajuste un modelo de regresión logística con las mismas variables predictoras que el modelo ajustado en el punto 2.

```{r}
#| eval: false
#| echo: false

# ajustar modelo
mod_log <- glm(G3_bin ~ school + sex + age + address + famsize + Pstatus, data = datos_mate, family = binomial)


```

5.Calcule la matriz de confusión, la exactitud, precisión, indice F1, area bajo la curva y pérdida logarítmica para el modelo del punto anterior.

```{r}
#| eval: false
#| echo: false

# predecir probabilidades
pred_prob <- predict(mod_log, newdata = datos_mate, type = "response")

# calcular log-loss
log_loss_value <- logLoss(datos_mate$G3_bin, pred_prob)

log_loss_value

# hacer la matriz de confusion
# binarizar prediccion
pred_cat <- ifelse(pred_prob > 0.5, 1, 0)

mat_conf <-
    confusionMatrix(factor(pred_cat), factor(datos_mate$G3_bin))

mat_conf$table

mat_conf$overall["Accuracy"]

mat_conf$overall

# area bajo la curva
roc_curve <- roc(datos_mate$G3_bin, pred_prob, smooth = TRUE)

roc_curve

```

6.  Compare los modelos generados en los puntos 2 y 4. ¿Cual modelo parece tener un mejor desempeño? ¿Por qué?

7.  Explore la sensibilidad de los modelos multinomial (punto 2) y logístico (punto 4). Para esto puede simplemente imprimir en la consola el resultado de la función `confusionMatrix`. ¿Cómo difieren los valores y la forma en que estos se estructuran entre los 2 modelos?

## Referencia

Cortez, P., & Silva, A.M. (2008). Using data mining to predict secondary school student performance. ([enlace](https://www.semanticscholar.org/paper/Using-data-mining-to-predict-secondary-school-Cortez-Silva/61d468d5254730bbecf822c6b60d7d6595d9889c))
:::

::: {.alert .alert-warning}
## Recursos adicionales

-   Video: [Convolutional Neural Networks (CNNs) explained](https://youtu.be/YRhxdVk_sIs?si=cc-mNGXup0q4brhj)

-   Video: [Neural Network In 5 Minutes](https://youtu.be/bfmFfD2RIcg?si=3NdeH6UU2EJmF1pA)
:::

# Día 11

**Redes Neuronales y Deep Learning (Parte I)** 
<!-- <a href="" class="btn btn-warning btn-xs" role="button">tutorial</a> -->

-   Estructura de una red neuronal: neuronas, capas y activación
-   Entrenamiento de redes neuronales: forward y backpropagation
-   Introducción a Deep Learning y redes neuronales profundas
-   Aplicaciones y casos de uso en el mundo real

# Día 12

**Redes Neuronales y Deep Learning (Parte II)** 
<!-- <a href="" class="btn btn-warning btn-xs" role="button">tutorial</a> -->

-   Capas convolucionales y redes neuronales convolucionales (CNNs)
-   Redes neuronales recurrentes (RNNs) y LSTM
-   Técnicas de optimización y regularización
-   Casos de estudio y aplicaciones en visión por computadora y procesamiento de lenguaje natural

::: {.alert .alert-warning}
## Recursos adicionales

-   Lectura: Yarkoni & Westfall. 2017. [Choosing prediction over explanation in psychology: Lessons from machine learning](https://journals.sagepub.com/doi/pdf/10.1177/1745691617693393)
-   Video: [¿Que es una red neuronal?](https://www.youtube.com/watch?v=jKCQsndqEGQ)
:::

# Día 13

**Regularización y Generalización** 
<!-- <a href="" class="btn btn-warning btn-xs" role="button">tutorial</a> -->

-   Conceptos de sobreajuste y subajuste
-   Regularización: Lasso, Ridge y Elastic Net
-   Validación cruzada y selección de hiperparámetros
-   Impacto de la regularización en el aprendizaje estadístico

# Día 14

**Aprendizaje No Supervisado: Clustering** 
<!-- <a href="" class="btn btn-warning btn-xs" role="button">tutorial</a> -->

-   Conceptos básicos de clustering y su importancia
-   Método k-means: algoritmos y aplicaciones
-   Clustering jerárquico: construcción de dendrogramas
-   Evaluación de clusters: índice de Silhouette y coeficiente de Rand

::: {.alert .alert-warning}
## Recursos adicionales

-   Lectura: Yarkoni & Westfall. 2017. [Choosing prediction over explanation in psychology: Lessons from machine learning](https://journals.sagepub.com/doi/pdf/10.1177/1745691617693393)
-   Video: [Clustering in Machine Learning](https://www.youtube.com/watch?v=wk2ylI1qgU0)
:::
